臺灣臺中地方法院民事判決  
                                   111年度訴字第291號    
原      告
即反訴被告  黃堉睿  

訴訟代理人  蕭立俊律師
被      告
即反訴原告  廖淑萍  

            廖明震  

共      同
訴訟代理人  陳怡婷律師
上列當事人間請求鄰地使用權等事件，本院於民國111年7月25日
言詞辯論終結，判決如下：
    主    文
被告應容忍原告使用其所有坐落臺中市○○區○○段00000地號土地
上（面積247平方公尺範圍內），搭設施工鷹架60個工作天，施
作原告所有門牌號碼臺中市○○區○○路○段000號房屋外牆修繕工程
。
訴訟費用由被告負擔。
反訴被告應自其在臺中市○○區○○段00000地號土地上（面積247平
方公尺範圍內）搭設鷹架之日起，至終止使用上開土地之日止，
按日給付反訴原告新臺幣749元。
反訴原告其餘之訴駁回。
反訴訴訟費用由反訴原告負擔。
  事實及理由
壹、程序事項：
一、按訴狀送達後，原告不得將原訴變更或追加他訴，但有下列
    各款情形之一者，不在此限：三、擴張或減縮應受判決事項
    之聲明者，民事訴訟法第255條第1項第3款定有明文。查本
    件原告於民國111年1月14日起訴之訴之聲明為：「被告應容
    忍原告使用其所有坐落臺中市○○區○○段00000地號土地上，
    搭設施工鷹架110個工作天，施作原告所有門牌號碼臺中市○
    ○區○○路○段000號房屋外牆修繕工程」(本院卷第11頁)，嗣
    經變更訴之聲明，將110個工作天減縮為60個工作天（本院
    卷第185頁），依照上開規定應予准許。
二、次按被告於言詞辯論終結前，得在本訴繫屬之法院，對於原
    告及就訴訟標的必須合一確定之人提起反訴，民事訴訟法第
    259條定有明文。查本件原告即反訴被告（下稱原告）係依
    民法第792條前段規定請求被告即反訴原告（下稱被告）容
    忍其使用被告所有之土地，而被告則依同條但書規定，對原
    告請求償金，因二者之訴訟標的及攻防方法相牽連，被告所
    提反訴自屬適法。
三、反訴原告將請求償金期間從「本件判決確定之日起」(本院
    卷第133頁反訴狀)，變更為「自反訴被告搭設鷹架之日起」
    (本院卷第266頁筆錄)，亦屬減縮訴之聲明，如上一、所述
    ，應予准許。　　　
貳、本訴部分：
一、原告主張伊於109年3月3日，向訴外人廖榮慶購買臺中市○○
    區○○段00000○○段000000地號土地及其上門牌號碼臺中市○○
    區○○路○段000號之房屋（下稱系爭房屋)，原告於109年10月
    間、110年8月間先後經臺中市政府都市發展局（下稱臺中都
    發局）發函告知系爭房屋涉及未經許可擅自變更外牆情事，
    命限期將系爭房屋外牆恢復原狀，因系爭房屋與被告所有坐
    落臺中市○○區○○段00000地號土地（下稱系爭土地）相鄰，
    原告需借用系爭土地搭設鷹架，始能進行外牆恢復等工程，
    然被告拒絕出借，爰依民法第792條前段規定，請求被告容
    忍原告使用系爭156-2地號土地面積247平方公尺搭設鷹架施
    工60日等語。並聲明：被告應容忍原告使用其所有坐落臺中
    市○○區○○段00000地號土地上，搭設施工鷹架60個工作天，
    施作原告所有門牌號碼臺中市○○區○○路○段000號房屋外牆修
    繕工程。
二、被告則以，原告應舉證有使用系爭土地必要，蓋修繕外牆之
    方法多端，原告可從內部施工或者垂吊外牆施工，在被告土
    地上搭設鷹架僅屬修繕方法之一，而非修繕之必要方式等語
    答辯。並聲明：原告之訴駁回。
參、反訴部分：
一、反訴原告主張：若法院准許原告使用被告系爭土地，則依照
    民法第792條規定但書請求損害償金，以土地周邊租賃交易
    行情價，反訴被告使用系爭土地面積247平方公尺，每日償
    金為新臺幣（下同）1,370元，另反訴原告經營電器行和批
    發業，每日都有駕車通過該空地以便裝卸貨之需求，如要雇
    工搬運，以目前基本工資每小時168元、每日8小時計算，每
    日人事成本1,344元，合計每日償金應為2,714元（計算式：
    1,370元＋1,344元＝2,714元）等語。並聲明：反訴被告應自
    反訴被告搭設鷹架之日起，至終止使用反訴原告所有坐落臺
    中市○○區○○段00000地號土地之日止，按日給付新臺幣2,714
    元。
二、反訴被告則以：同意以周邊出租行情價計算償金，然反訴原
    告主張因此無法卸貨，請求額外增加之人事成本部分，反訴
    原告並未舉證以實其說等語答辯，並聲明：反訴原告之訴駁
    回。
肆、本院得心證之理由：
一、按土地所有人因鄰地所有人在其地界或近旁，營造或修繕建
    築物或其他工作物有使用其土地之必要，應許鄰地所有人使
    用其土地。但因而受損害者，得請求償金，民法第792條定
    有明文。其立法理由載明：「各土地之所有人，在其地界或
    其旁近營造修繕建築物者，應許其使用鄰地，否則應於地界
    線上酌留空地，備日後修繕之用。棄地既多，於經濟上所損
    實大，故應於鄰地之所有權，略加制限，以防其弊」。是依
    上開規定，土地所有人「應許鄰地所有人使用其土地」為其
    容忍義務，鄰地所有人只要符合上開法律規定之要件，即得
    於必要之範圍內使用其土地。
二、查原告主張之事實，已據其提出與所述相符之臺中市政府都
    市發展局109年10月28日中市都管字第1090207839號函、110
    年8月20日第0000000000號函為證（本院卷第33~36頁），並
    有系爭土地登記謄本（本院卷第37~39頁）、地籍圖謄本（
    同卷第41頁）、現場照片（同卷第51~53頁）為證，被告雖
    辯稱都發局函文既然表示可以恢復原狀或者委託開業建築師
    完成補辦手續，代表原告並無施工必要，然經本院函詢後，
    都發局於111年4月11日以中市都管字第1110071345號函表示
    ：「案址建築物係查有違反建築法第73條情事，按建築技術
    規則建築設計施工編第45條規定：建築物外牆開設門窗、開
    口、廢氣排出口或陽台等，依下列規定:...2.緊接鄰地之外
    牆不得向鄰地方向開設門窗、開口及設置陽台。...本案建
    物緊鄰地界開窗，已違反上述規定，依法不得申請變更使用
    ，應回復原狀」，有該函在卷可參（本院卷第177頁），是
    原告主張其確實有施工將窗戶回復原狀之必要，而無法申請
    變更使用，當可採信。
三、又原告主張其必須搭設鷹架施工60日，亦已提出欣源油漆工
    程行111年3月15日報價單為憑，上載「施工期間為期三個月
    ，在沒有缺工及下雨天狀況下，加上連續趕工應該可以在60
    天完工」（本院卷第207頁），足認原告所主張之施工方式
    和期間已屬必要限度。被告雖辯稱：原告縱有修繕系爭房屋
    外牆之需要，亦可循內部施工或從上方垂降等方式進行，現
    今技術已有不必由外牆施作防水工程之方法，毋庸使用被告
    土地云云。惟查，縱使原告以上方垂降施工，仍需使用到被
    告所有系爭土地之上方空間，且因非以搭接鷹架方式，以強
    化施工時人員、機具、材料設備之防墜功能，亦可能衍生施
    工物品、人員墜落之危險性，或造成原告需支付顯不相當之
    施工成本費用。至於內部施工方式，被告雖提出內部填補、
    施作防水工程案例網頁資料影本為證（本院卷第237~241頁
    ），惟其上亦已明確載明「若現場條件不允許由外部施工，
    則必須由內部將壁癌處周遭擴大處理」等語，顯見內部施工
    之前提須依外部客觀環境判斷後無從施作時方能為之，相對
    於外部搭設鷹架施工，內部施工應屬替代之備案，而非首要
    之方式。又被告雖另提出偉誠油漆工程行之報價單（本院卷
    第243頁），惟其上亦無載明施工所需費用及時間為何，致
    本院無從審酌。是本院認為原告主張需「搭設鷹架施工60日
    」，已盡到「必要性」之舉證責任，該必要性之要件，只要
    屬於採取現行技術水準、通常可行之施工方式所必要即為已
    足，並非指使用人需要不計成本、採取現行最高端之施工技
    術，以對鄰地侵害最小為唯一考量，方符合民法第792條規
    定目的為調和相鄰不動產之利用關係、衡量兩造利益之意旨
    。兩造並一致同意需使用面積為247平方公尺（本院卷第267
    頁筆錄），是原告請求在上開面積、期間內使用系爭土地，
    為有理由，應予准許。
四、償金之計算：
(一)反訴原告主張系爭土地周邊區域租賃行情為每月、每坪新臺
    幣(下同)550元（每平方公尺=0.3025坪。每坪=3.3058平方
    公尺。換算後為每平方公尺166元，元以下四捨五入，見本
    院卷第141頁反訴狀），然核對反訴原告提出之交易資料，
    卻係以房地（土地及建物），甚至加上車位為租賃標的（本
    院卷第161~165頁），足認反訴原告提出與系爭土地條件顯
    不相符之資料，難認無試圖混淆視聽、誤導法院之意圖，該
    價格自不足作為本院參考之基準，合先敘明。
(二)反訴被告則提出梧棲區「空地出租」之行情資料，並同意以
    其中最高的價格即每月每坪301元（換算後為每平方公尺91
    元）計算償金（見本院卷第209~215頁），是本院認償金為
    每月2萬2477元為適當（計算式：91元×247平方公尺＝22,477
    元)，反訴被告應支付使用系爭土地期間之償金為每日749元
    （計算式：22,477元÷30日＝749元）。
(三)至於反訴原告另外主張其經營批發業，有使用系爭土地作為
    車道以便裝卸貨之必要，且提供系爭土地供西方十佛寺存放
    金紙蠟燭等禮佛用品，如無法裝卸貨，需要另請搬運工駐點
    等候，以便隨時協助將貨物搬進、搬出，則按目前基本工資
    每小時168元、每日工作8小時計算，原告就此亦應按日給付
    被告額外增加之人事成本即償金1,344元（計算式：168元× 
    8小時＝1,344元）等節，為反訴被告所否認，自應由反訴原
    告舉證以實其說。經查：反訴原告就此部分主張，僅提出被
    證二、三、八、九、十，共五項證據（本院卷第147~160頁
    及第251~262頁），本院一一審酌如下：
　1.被證八乃廖淑萍為負責人之協發國際開發有限公司（下稱協
    發公司）經濟部商工登記資料（本院卷第251頁）、被證九
    為茗新電器行申請所在地變更登記之臺中市政府准許函（本
    院卷第253頁），惟其至多僅能證明協發公司和茗新電器行
    之地址，均為臺中市○○區○○路○段○000號」1樓，無從證明確
    實有營業之事實，縱有營業，從該營業地址即可判斷，係面
    臨中華路二段大馬路，當得直接駕車至營業所門口裝卸貨即
    可。反訴原告訴訟代理人亦自承：「反訴原告住家是拿來當
    公司的倉庫使用，當事人沒有給我證據」等語（本院卷第26
    9頁筆錄），拿住家當公司的倉庫與常情有違，又無任何舉
    證，自難採信。
　2.被證十係西方十佛寺感謝信，內容為感謝反訴原告廖淑萍小
    姐提供臺中市○○區○○路○段000巷00弄00○00號為場地，讓該
    佛寺存放金紙等物品(本院卷第255頁)，從該感謝內容來看
    ，反訴原告廖淑萍與佛寺之間，應為無償之使用借貸關係，
    縱因系爭土地在反訴被告搭設鷹架施工60日期間，佛寺受到
    運送存放物品不便，究竟會對反訴原告造成何種損害?反訴
    原告亦未能舉證以實其說。
　3.被證二、三係車輛與車道照片共13張（本院卷第147~159頁
    ），反訴原告訴訟代理人於本院審理時雖稱：照片可以證明
    系爭通道是反訴原告唯一進出的出入口（本院卷第268頁）
    ，惟上開照片並未顯示駕駛路線行經之起點、終點和建物門
    牌號碼，單憑照片，實無從判斷車輛係由何地、開往何處，
    況反訴被告使用範圍僅247平方公尺，系爭土地面積為371平
    方公尺（見本院卷第37~39頁土地謄本），並非空地全部，
    難認造成反訴原告完全無法通行。
　4.綜上，反訴原告未能舉證證明反訴被告使用系爭土地搭設鷹
    架施工，除了前開准許之土地償金以外，還會導致反訴原告
    受有人事成本增加之損害，此部分請求自屬無據。
五、綜上，原告請求使用系爭土地為有理由，且反訴原告得請求
    之償金為每日749元，逾此部分尚嫌無據。
伍、原告、反訴原告分別依民法第792條前段、但書提起本訴，
    請求如主文所示事項，即無不合，均予准許，反訴原告請求
    償金超過每日749元部分，為無理由，不應准許。
陸、因本案事證已臻明確，兩造其餘主張陳述及所提之證據，均
    毋庸再予審酌，附此敘明。另因反訴原告有提出與本件事實
    不符合之參考資料，屬混淆視聽、企圖干擾審判之行為，故
    其雖一部勝訴，惟本院依照民事訴訟法第79條規定，酌量情
    形命反訴原告負擔反訴之全部訴訟費用。
柒、結論：原告之訴為有理由、反訴原告之訴為一部有理由，一
    部無理由，依民事訴訟法第78條、第79條，判決如主文。
中　　華　　民　　國　　111 　年　　7 　　月　　29　　日
                  民事第一庭    法  官  蕭一弘
正本係照原本作成。
如對本判決上訴，須於判決送達後20日內向本院提出上訴狀。如
委任律師提起上訴者，應一併繳納上訴審裁判費。
中　　華　　民　　國　　111 　年　　7 　　月　　29　　日
                                書記官  黃馨萱